【裁判字號】    98,重訴,118
【裁判日期】    980618
【裁判案由】    拆屋還地   等
【裁判全文】
臺灣高雄地方法院民事判決             98年度重訴字第118號
原      告  丙○○
            乙○○
前  一  人
訴訟代理人  甲○○
共      同
訴訟代理人  楊申田律師
複 代理 人  楊譜諺律師
被      告  吳枝發即鳳益企業行
上列當事人間拆屋還地等事件，本院民國98年6 月4 日言詞辯論
終結，判決如下：
    主      文
被告應將坐落高雄縣鳥松鄉○○段六七四號上如附圖所示A 部分
面積壹仟捌佰陸拾柒點參參伍平方公尺上之地上物拆除，並將上
開土地騰空返還予原告及其他共有人。
被告應自民國九十六年十一月二十一日起至返還前項土地之日止
，按月給付原告丙○○新臺幣玖仟肆佰陸拾柒元。
被告應自民國九十六年十一月二十一日起至返還前項土地之日止
，按月給付原告乙○○新臺幣陸仟零陸拾玖元。
原告其餘之訴均駁回。
訴訟費用由被告負擔。
本判決於原告以新臺幣陸佰壹拾參萬元供擔保後得假執行；惟被
告如以新臺幣壹仟捌佰參拾柒萬零捌佰肆拾壹元為原告供擔保後
，得免為假執行。
原告其餘假執行之聲請駁回。
    事實及理由
一、按訴狀送達後，原告不得將原訴變更或追加他訴，但擴張減
    縮應受判決事項之聲明者，不在此項，民事訴訟法第255 條
    第1 項第3 款定有明文。本件原告提起本訴，原聲明前三項
    係求為判決：(一)被告應將坐落於高雄縣鳥松鄉○○段674 地
    號土地如附圖所示面積1,200 平方公尺之地上物拆除，並將
    占用土地騰空返還予原告及其他共有人；(二)被告應自民國96
    年11月21日起至返還前項土地之日止，按月給付原告丙○○
    新臺幣（下同）7,070 元，及自起訴狀繕本送達之翌日起至
    清償日止，按年息5 ％計算之利息；(三)被告應自民國97年3
    月5 日起至返還第一項土地之日止，按月給付原告乙○○4,
    532 元，及自起訴狀繕本送達之翌日起至清償日止，按年息
    5 ％計算之利息。嗣於本院審理時，具狀變更上開三項聲明
    為：(一)被告應將坐落於高雄縣鳥松鄉○○段674 地號土地如
    附圖所示面積1,867.335 平方公尺之地上物拆除，並將占用
    土地騰空遷離返還予原告及其他共有人；(二)被告應自96年11
    月21日起至返還前項土地之日止，按月給付原告丙○○11,0
    03元；(三)被告應自民國97年5 月3 日起至返還第一項土地之
    日止，按月給付原告乙○○7,053 元。揆諸上開條文，原告
    所為此部分之變更，於法核無不合應予准許，先予敘明。
二、本件原告起訴主張：坐落在高雄縣鳥松鄉○○段674 地號土
    地（下稱系爭土地）原為原告丙○○與訴外人施榮宗、賴松
    英、陳金梅、丁○○所共有，應有部分分別為百分之39、百
    分之6 、千分之244 、千分之56、百分之25；其中丁○○之
    應有部分已於97年3 月5 日經法院拍賣予原告乙○○。丁○○未經全體共有人之同意，於96年6 月6 日將系爭土地出租
    予被告使用，被告並於96年11月21日在系爭土地上設立資源
    回收場，且在系爭土地如複丈成果圖所示A 部分興建房屋、
    搭設棚架及堆置雜物。丁○○既未經其他共有人同意而將系
    爭土地一部分出租予被告，嚴重影響原告及其他共有人之權
    益，被告占用系爭土地自屬無權占有，原告自得為全體共有
    人之利益請求被告拆除地上物返還土地；且被告使用系爭土
    地而受有相當於租金之利益，致原告2 人分別受有損害，原
    告自得請求被告給付按申報地價年息10% 計算相當於租金損
    害之不當得利。爰依民法第767 條、第821 條之規定，及依
    民法侵權行為、不當得利之法律關係擇一請求之方式，聲明
    請求：(一)被告應將坐落於高雄縣鳥松鄉○○段674 地號土地
    如附圖所示A 部分面積1, 867.335平方公尺之地上物拆除，
    並將占用土地騰空遷離返還予原告及其他共有人；(二)被告應
    自96年11月21日起至返還前項土地之日止，按月給付原告丙○○11,003元；(三)被告應自民國97年5 月3 日起至返還第一
    項土地之日止，按月給付原告乙○○7,053 元；(四)原告願供
    擔保請准宣告假執行。
二、被告則以：其係與系爭土地之前手丁○○簽訂租賃契約而承
    租系爭土地，惟在與丁○○簽訂租賃契約承租系爭土地時，
    丁○○向其表明係有權利出租系爭土地，其他共有人沒有意
    見，故實不知系爭土地為共有土地，原告應向丁○○主張權
    利，不應對被告請求，況本件依民法第425 條所定買賣不破
    租賃之原則，原告乙○○應繼受租賃契約而成為契約當事人
    ，故在租賃期限內，原告乙○○請求被告拆屋還地及應支付
    相當於租金之損害，實無理由；再者，因被告承租系爭土地
    已近2 年，僅餘1 年餘之租賃期間，希望直至確有人願意購
    買系爭土地時，被告再予搬離以減少已投入之設備、人力等
    之損失等語，資為抗辯。並聲明：原告之訴駁回；如受不利
    判決，被告願供擔保請准宣告免為假執行。
三、兩造不爭執及爭執事項：
（一）不爭執事項：
    (一)系爭土地原為丙○○、施榮宗、賴松英、陳金梅、丁○○
      共有，應有部分分別為百分之39、百分之6 、千分之244
      、千分之56、百分之25，其中丁○○之應有部分已於97年
      3 月5 日經法院拍賣予乙○○，有透明房訊全文資料網頁
      、土地登記謄本為證（見本院卷第9 ～11頁）。
    (二)丁○○於96年6 月6 日將系爭土地出租予被告使用，被告
      於96年11月21日設立資源回收場，並在系爭土地如複丈成
      果圖所示A 部分興建房屋、搭設棚架及堆置雜物使用，有
      現場照片、被告營業登記資料及房屋租賃契約書為證（見
      本院卷第12～15頁、第16頁、第27～30頁）。
（二）爭執事項：
    (一)原告請求被告將系爭土地上之地上物拆除，並返還系爭土
      地予全體共有人，有無理由？
    (二)原告依不當得利之規定請求被告返還所受利益，或依侵權
      行為之規定請求被告賠償，是否有據？原告得請求返還之
      數額為若干？
四、本院之判斷：
（一）原告請求被告將系爭土地上之地上物拆除，並返還系爭土
      地予全體共有人，有無理由？
    (一)按所有人對於無權占有或侵奪其所有物者，得請求返還之
      。對於妨害其所有權者，得請求除去之。有妨害其所有權
      之虞者，得請求防止之。又各共有人對於第三人，得就共
      有物之全部為本於所有權之請求。但回復共有物之請求，
      僅得為共有人全體之利益為之，民法第767 條、第821 條
      分別定有明文。次按依民法第821 條之規定，各共有人對
      於第三人，得就共有物之全部，為本於所有權之請求，此
      項請求權既非必須由共有人全體共同行使，則以此為標的
      之訴訟，自無由共有人全體共同提起之必要。而所謂本於
      所有權之請求權，係指民法第767 條所規定之物權的請求
      權而言，故對於無權占有或侵奪共有物者，請求返還共有
      物之訴，得由共有人中之一人單獨提起（最高法院28年上
      字第2361號判例參照）。又假扣押之執行，依強制執行法
      第136 條規定，準用關於動產不動產之行，而不動產之執
      行查封，依同法第78條之規定，債務人就已查封之不動產
      ，既僅得因執行法院之允許，於必要範圍內管理或使用之
      。則自反面解釋，如未得執行法院之允許，自難謂其有使
      用收益之權，出租行為當係在受限制之列。復依強制執行
      法第51條第2 項之規定，實施查封後債務人就查封物所為
      移轉，設定負擔或其他有礙執行效果之行為，對於債權人
      不生效力，而所謂「其他有礙執行效果之行為」，係指處
      分行為以外，其他足以影響查封效力之行為，例如將查封
      物出租、出借等是，所謂債權人，應兼指聲請執行之債權
      人及拍定人而言（最高法院72年度台上字第3196號、71年
      度台上字第3636號判決意旨參照）。
    (二)經查，被告雖於96年6 月6 日向系爭土地之前手共有人之
      一之丁○○承租系爭土地，且證人即出租系爭土地部分予
      被告之前手共有人之一丁○○亦於本院審理期間來院證稱
      確實將其應有部分出租給被告等語（見本院卷第87頁）。
      然證人丁○○於系爭土地上之應有部分，早於90年11月15
      日即遭本院民事執行處執行假扣押查封在案，此除經原告
      陳明在卷外，復有高雄縣仁武地政事務所民眾閱覽異動索
      引資料及透明房訊全文資料網頁在卷（見本院卷第80頁、
      第9 頁），則揆諸前開論述，證人丁○○將其原所有系爭
      土地之應有部分，於遭執行假扣押查封後予以出租，對其
      後拍定其應有部分之原告乙○○，應不生效力。又依證人
      丁○○於本院審理時所證述：當時沒有告知被告有得到其
      他共有人之同意，並告知被告只能在我有的持分範圍內來
      使用，在被告尚未承租前，其上僅是一片大空地，出租當
      時有向被告指出臨路的部分告知可在該處架鐵皮屋，而之
      所以會告訴被告在臨路處搭建鐵皮屋因為被告要做資源回
      收場，臨路比較方便，而一直到其他共有人下來看土地的
      時候，我才告知其他共有人出租土地之事等語（見本院卷
      第87、88頁）。佐以證人丁○○與被告所簽訂之契約，就
      土地之使用範圍，亦係載明「約參佰坪」（見本院卷第27
      頁），則可認當時證人丁○○係出租其就系爭土地之應有
      部分予被告，並未得其他共有人之同意，且系爭土地就當
      時之共有人間，亦無存在任何分管契約。證人丁○○出租
      系爭土地既未得當時其他共有人之同意，與其他共有人間
      就系爭土地復無分管契約，則依民法第819 條第2 項之規
      定及債權相對性之原則，該租賃契約對於其他共有人即不
      生效力。是被告對於系爭土地之其他共有人而言，即屬無
      權占有，是共有人中之原告依民法第821 條及第767 條之
      規定，請求被告將系爭土地如複丈成果圖所示A 部分之地
      上物拆除，返還系爭土地予全體共有人，於法即無不合而
      應予准許。
（二）原告依不當得利之規定請求被告返還所受利益，或依侵權
      行為之規定請求被告賠償，是否有據？原告得請求返還之
      數額為若干？
    (一)次按，依不當得利之法則請求返還不當得利，以無法律上
      之原因而受利益，致他人受有損害為其要件，故其得請求
      返還之範圍，應以對方所受之利益為度，非以請求人所受
      損害若干為準，無權占有他人土地，可能獲得相當於租金
      之利益為社會通常之觀念，是被上訴人抗辯其佔有係爭土
      地所得之利益，僅相當於法定最高限額租金之數額，尚屬
      可採，最高法院著有61年台上字第1695號判例可資參照。
      再按，次按土地法第97條第1 項限制房屋租金之規定，應
      僅限於城巿地方供住宅用之房屋，始有其適用，至非供居
      住之營業用房屋並不涵攝在內，此觀該條項立法本旨側重
      「防止房屋所有人乘機哄抬租金，造成城巿居住問題」，
      及同法第3 編第3 章「房屋及基地租用」第94條至第96條
      均就「城巿住宅用房屋」設其規範，暨該條項蘊含摒除「
      城巿營業用房屋」在外之「隱藏性法律漏洞」有以「目的
      性限縮解釋」補充必要自明（最高法院93年度台上字第17
      18號裁判意旨參照）。
    (二)本件被告無法律上之正當權源而占用系爭土地，業如前述
      ，則揆諸前揭說明，被告於無權占用系爭土地期間，即受
      有相當於租金之利益，致原告受有損害。是以，原告主張
      得請求被告給付無權占用系爭土地期間所獲得相當於租金
      之金額，自可採取。經查本件系爭土地上係由被告作為資
      源回收場，而並非供住宅之用，此為兩造所不爭執，本院
      審酌系爭土地係坐落於高雄縣鳥松鄉○○路旁，雖鄰近高
      雄縣鳥松鄉農會，且距澄清湖、長庚醫院約5 分鐘車程，
      惟附近僅有零星之住宅，有本院勘驗筆錄1 份及現場照片
      在卷（見本院卷第43頁、第72-75 頁），復為兩造所不爭
      執，生活機能尚非佳，佐以被告之前向證人丁○○承租丁○○之應有部分，每月租金為15,000元，有房屋租賃契約
      書在卷可憑，因丁○○就系爭土地原應有部分為1/4 ，有
      土地登記第二類謄本在卷可證，則折合當時被告向丁○○
      承租系爭土地應有部分，每平方公尺之租金每月即應約為
      12元【計算式：15,000（每月租金）÷1,228.5175（丁○○原應有之土地面積即4,914.07÷4 ＝1,228.5175）＝12
      .0000000 ， 小數點以下四捨五入】等一切情狀，認被告
      所占有系爭土地每平方公尺每月可獲得相當於租金之不當
      得利應為13元，被告既占有系爭土地面積達1,867.335 平
      方公尺，有高雄縣仁武地政事務所98年2 月26日以仁地所
      二字第0980001604號函所檢送之土地測量成果圖在卷（見
      本院卷第45、46頁），則被告每月所享有相當於租金之不
      當得利，金額即為24,275元（即1,86 7.335×13＝24275.
      335 ，小數點以下四捨五入）。
    (三)因原告丙○○係自78年8 月29日即取得系爭土地之應有部
      分39/100之所有權，有土地登記第二類謄本在卷（見本院
      卷第10頁），又原告丙○○主張被告係自其所經營之鳳益
      企業行於96年11月21日設立時即占有如附圖所示面積之系
      爭土地（見本院卷第5 頁），並有營業登記資料公示查詢
      表在卷（見本院卷第16頁），而被告於97年9 月29日收受
      本院所檢送原告之起訴狀後（見本院卷第23頁送達證書）
      ，就此部分之事實，並未爭執，依民事訴訟法第280 條第
      1 項之規定，即視同自認，是原告此部分之主張，應屬可
      採。則原告丙○○按其應有部分之比例可對被告請求相當
      於租金之不當得利，每月之金額即應為9,467 元（計算式
      ：24,275×39/100＝9,467.25，小數點以下四捨五入）。
      綜上，原告請求被告應自96年11月21日起至拆除系爭土地
      之地上物並返還系爭土地予全體共有人之日止，按月給付
      9,467 元之不當得利，為有理由，而逾此部分之請求，則
      無理由而應予駁回。
    (四)至原告乙○○係自97年3 月18日即取得係爭土地之應有部
      分25/100之所有權，有土地登記第二類謄本在卷（見本院
      卷第11頁），是以原告乙○○自97年5 月3 日始開始請求
      被告返還不當得利，自有理由。則同上論述，原告乙○○
      依其應有部分每月可請求被告返還之不當得利數額，即應
      為6,069 元（計算式：24,275×25/100＝6068.75 ，小數
      點以下四捨五入），原告乙○○逾此部分之請求，亦應予
      以駁回。
五、綜上所述，原告依民法第767 條及同法第821 條之規定，請
    求被告將無權占有如附圖所示A 部分之系爭土地地上物予以
    拆除，並將土地騰空返還予原告及其他共有人，以及請求被
    告應自96年11月21日起至拆除系爭土地之地上物並返還系爭
    土地予全體共有人之日止，按月給付9,467 元予原告丙○○
    ，復應自97年5 月3 日起至拆除系爭土地之地上物並返還系
    爭土地予全體共有人之日止，按月給付原告乙○○6,069 元
    之部分，為有理由，而應予准許。至原告等逾此範圍之請求
    ，即屬無據而應予駁回。
六、兩造均陳明願供擔保，聲請宣告假執行及免為假執行，經核
    就原告勝訴部分，核無不合，爰分別酌定相當擔保金額准許
    之。至原告敗訴之部分，其假執行之聲請即失所附麗，自應
    一併予以駁回。
據上論結，本件原告之訴為一部有理由，一部無理由，爰依民事
訴訟法第79條、第390 條第2 項、第392 條第2 項，判決如主文
。
中    華    民    國    98    年    6     月    18    日
                      民事第六庭法  官  李怡諄
正本係照原本作成。
如不服本判決，應於送達後20日內，向本院提出上訴狀並表明上
訴理由，如於本判決宣示後送達前提起上訴者，應於判決送達後
10日內補提上訴理由書（須附繕本）。
中    華    民    國    98    年    6     月    18    日
                                書記官  陳建琪


司法院資訊處製作；財團法人民間司法改革基金會備份。
